【裁判字號】    89,自,106
【裁判日期】    890517
【裁判案由】    偽造文書等
【裁判全文】
臺灣高雄地方法院刑事判決                          八十九年度自字第一六號
    自  訴  人  乙○○
    被      告  丁○○
右列被告因偽造文書等案件，經自訴人提起自訴，本院判決如左：
    主  文
丁○○無罪。
被訴違反稅捐稽徵法部分自訴不受理。
    理  由
壹、自訴意旨略以：被告丁○○於民國八十四年一月間某日，在高雄市○○區○○路
    一五號自訴人乙○○住處，竊取乙○○所有之現金新台幣（下同）一萬元、身分
    證及其他證件，得手後，復利用上開竊取所得之身分證，以乙○○曾於八十四年
    度，在啟華營造有限公司（以下簡稱啟華公司）工作，並支領工資共二十三萬一
    千八百元等不實事項，製成各類所得扣繳暨免扣繳憑單，以詐術向財政部高雄市
    國稅局三民稽徵所提出申報，使之營造成本增加，營利所得減少，以此方法逃漏
    八十四年度營利事業所得稅，足以生損害於乙○○及稅捐稽徵機關對於稅捐稽徵
    之正確性，因認被告涉犯刑法第三百二十條第一項之竊盜罪嫌、第二百十六條、
    第二百十五條之行使從事業務者，登載不實事項於業務上文書罪嫌及稅捐稽徵法
    第四十七條第一款、第四十一條之納稅義務人，以詐術逃漏稅捐罪嫌。
貳、被告竊盜及偽造文書無罪部分：
一、按犯罪事實應依證據認定之，無證據不得推定其犯罪事實，刑事訴訟法第一百五
    十四條定有明文。又認定不利於被告之事實，須依積極證據，苟積極證據不足為
    不利於被告事實之認定時，即應為被告有利之認定，更不必有何有利之證據，最
    高法院三十年上字第八一六號著有判例可資參照。
二、訊據被告丁○○固不諱言係「啟華公司」之名義負責人之事實，惟堅決否認有何
    竊盜及行使偽造文書等犯行，並辯稱：伊僅係該公司之掛名負責人，該企業社之
    實際經營及管理行為者，係伊父親丙○○，所有之申報事項均由伊父親處理等語
    。而本件自訴人認被告涉犯竊盜及偽造文書等罪嫌，無非係以被告係前開公司之
    登記負責人，而被告竟利用其身分證件所載資料，據以向財政部高雄市國稅局三
    民稽徵所提出員工給付薪資申報之事實，為其論罪之主要依據。經查：
（一）上開「啟華公司」係於八十二年一月十二日，以資本額三百萬元，由被告丁○○擔任名義負責人，期間曾於八十五年六月十八日起，變更負責人為王鎮僑，
      復於八十七年五月二十七日再變更名義負責人為丁○○之事實，有高雄市政府
      建設局八十九年四月十二日高市建設二字第○九九九三號函附之「啟華公司」
      歷次營利事業登記相關資料影本一份附卷可稽，且前開「啟華公司」以乙○○
      曾於八十四年間，在該公司工作，並曾支領工資共二十三萬一千八百元之事項
      ，製成各類所得扣繳暨免扣繳憑單，向財政部高雄市國稅局三民稽徵所提出申
      報之事實，則有自訴人乙○○於本院審理時指述綦詳，並有財政部高雄市國稅
      局各類所得扣繳暨免扣繳憑單影本一份在卷可佐，顯見「啟華公司」確有以自
      訴人相關資料據以製作各類所得扣繳暨免扣繳憑單，向財政部高雄市國稅局三
      民稽徵所提出申報行為無訛。
（二）然被告並未竊取自訴人乙○○身分證及現金等財物及未實際經管上開公司等節
      ，則據證人即被告之父丙○○於本院審理時證稱：上開「啟華公司」自設立之
      初起，即由其實際經營管理，被告並未介入經營管理行為，本件乙○○受雇於
      「啟華公司」，支領工資等情，係其根據該公司相關工程之小包工頭甲○○檢
      具乙○○之身分證件等相關資料彙報後，交由會計製成各類所得扣繳暨免扣繳
      憑單，向財政部高雄市國稅局三民稽徵所提出申報等語，而證人即承辦「啟華
      公司」小包工程之工頭甲○○於本院審理時亦結證稱：本件乙○○之身分證件
      及資料，係其交付予證人丙○○，且自訴人乙○○確曾受雇於其向「啟華公司
      」承攬之小包工程工作，可能係自訴人忘記了等語，顯見被告僅係啟華公司單
      純名義負責人，並未實際經管該公司業務之執行，再參諸自訴人於本院審理時
      亦自承：其自訴被告竊盜及偽造文書犯行，全憑上開高雄市國稅局之各類所得
      扣繳暨免扣繳憑單為據，並無其他積極證據可佐。三者相較互核以觀，姑不論
      本件自訴人究否曾於啟華公司任職，至少就本件「啟華公司」以乙○○曾於八
      十四年間，在該公司工作之事項，依乙○○身分證件製成各類所得扣繳暨免扣
      繳憑單，向財政部高雄市國稅局三民稽徵所提出申報等行為，應係證人丙○○
      及甲○○二人所為，則依上開說明，「啟華公司」有關之申報行為，既係丙○○及甲○○所為，自與被告無涉，是難僅因被告係該公司登記負責人，即謂有
      竊盜及偽造文書行為。此外，本院復查無其他積極證據足資審認被告有自訴人
      所指之上開犯行，犯罪既不能證明，依法自應為被告無罪之諭知。
參、被告違反稅捐稽徵法不受理部分：
一、按犯罪之被害人得提起自訴。但其無行為能力或限制行為能力或死亡者，得由其
    法定代理人、直系血親或配偶為之。犯罪事實之一部提起自訴者，他部雖不得自
    訴亦以得提起自訴論。但不得提起自訴部分係較重之罪，或其第一審屬於高等法
    院管轄，或第三百二十一條之情形者，不在此限，此刑事訴訟法第三百十九條定
    有明文；次按公司法所規定之公司負責人，於其公司逃漏稅捐時，依稅捐稽徵法
    第四十七條第一款規定，固得科處五年以下有期徒刑之刑罰；但其納稅義務人仍
    屬公司，非負責人之自然人（最高法院八十年度台上字第九四三號判決、八十五
    年度台上字第六○六五號判決及同年度台上字第九一九六號判決亦採同此見解）
    ，而該法第四十一條之處罰對象為納稅義務人，同法第四十七條第一款之規定係
    將納稅義務人（公司法規定之公司負責人）之責任，基於刑事政策之考慮，於其
    應處徒刑範圍轉嫁於公司負責人，故於此種情形而受罰之公司負責人，乃屬「代
    罰」之性質，是縱認公司有以不正當方法逃漏稅捐，而由該公司負責人或其他有
    權代表公司之自然人代表公司為之，究非屬於公司負責人本身之犯罪行為，仍與
    該公司負責人之其他犯罪行為間，無方法結果之牽連關係可言，考其立法目的，
    無非係為達成國家稅賦公平原則及健全課稅正確原則，其保護法益應為國家法益
    ，合予敘明。
二、本件自訴人指訴被告涉犯呈報不實內容之「啟華公司」各類所得扣繳暨免扣繳憑
    單，以詐術向財政部高雄市國稅局三民稽徵所提出申報，使之營造成本增加，營
    利所得減少，以此方法逃漏八十四年度營利事業所得稅，足以生損害於自訴人乙○○及稅捐稽徵機關對於稅捐稽徵正確性等節，所指被告直接侵害者係國家法益
    ，業如前述，自應由公訴人代表國家提起公訴方為適法，自訴人並非本件犯罪之
    直接被害人，依法即不得提起自訴，揆諸上開法條及判例意旨說明，依法自應為
    不受理之判決。
參、又丙○○、甲○○涉犯刑法第二百十六條、第二百十五條之行使從事業務者，登
    載不實事項於業務上文書罪及稅捐稽徵法第四十三條第一項之幫助「啟華公司」
    以詐術逃漏稅捐罪嫌部分，另請檢察官簽分偵辦。
據上論結，依刑事訴訟法第三百三十四條、第三百四十三條、第三百零一條第一項，
判決如主文。
中    華    民    國    八十九    年      五      月        十七        日
                                  臺灣高雄地方法院刑事第一庭
                                      法  官      邱基峻
右正本證明與原本無異。
如不服本判決，應於判決送達後十日內，向本院提出上訴狀。
                                      書記官      王美玲
中    華    民    國    八十九    年      五      月        十八      日


司法院資訊處製作；財團法人民間司法改革基金會備份。
